【裁判字號】    91,訴,754
【裁判日期】    920425
【裁判案由】    損害賠償
【裁判全文】
臺灣新竹地方法院民事判決  九十一年度訴字第七五四號
    原      告  乙○○○
    被      告  甲○○
右當事人間請求損害賠償事件，經刑事庭裁定移送前來，本院判決如左：
    主    文
被告應給付原告新臺幣貳拾貳萬玖仟捌佰元，及自民國九十一年四月九日起至清償日
止，按週年利率百分之五計算之利息。
原告其餘之訴駁回。
訴訟費用由原告負擔十分之九，餘由被告負擔。
本判決於原告以新臺幣捌萬元供擔保後得假執行。
原告其餘假執行之聲請駁回。
    事    實
甲、原告方面：
一、聲明：
  (一)被告應給付原告新臺幣( 下同 )二百五十萬二千四百三十五元，及自起訴狀繕
      本送達翌日起至清償日止，按週年利率百分之五計算之利息。
  (二)訴訟費用由被告負擔。
  (三)原告願供擔保，請准宣告假執行。
二、陳述：
  (一)被告甲○○於民國八十九年十二月十八日七時三十分許，騎乘車號ＲＫＲ〡五
      五三號輕機車，沿新竹縣湖口鄉○○路由南往北方向直行欲前往桃園縣觀音鄉
      盛昌生技股份有限公司上班途中，行駛至新竹縣湖口鄉○○村○○路五五一號
      前，本應注意汽機車行駛時，駕駛人應注意車前狀況，並隨時採取必要之安全
      措施，且依當時情形並無不能注意之情事，竟疏未注意在其機車前方適有行人
      沈阿城靠近新竹縣湖口鄉○○路道路白線行走，猶貿然在新竹縣湖口鄉○○路
      道路外側騎乘機車，旋因煞避不及，而於新竹縣湖口鄉○○路之道路外側撞及
      沈阿城，致沈阿城當場倒地受有頭部外傷併顱內出血之傷害後不治死亡，被告
      此過失致死之犯行，業經本院判決有罪，嗣經臺灣高等法院駁回上訴確定在案
      。
  (二)原告乙○○○係被害人沈阿城之女，是原告即係沈阿城之繼承人，爰依民法第
      一百八十四條、第一百九十二條第一項、第一百九十四條等相關規定，請求被
      告賠償下列各項損害共計二百五十萬二千四百三十五元：
      １、看護費用：六萬元。
      ２、殯葬費用：四十四萬二千四百三十五元。
      ３、精神慰撫金部分：原告係被害人沈阿城之女，今沈阿城無端遭此橫禍，心
          情之悲痛，至深且鉅，且非筆墨所能形容於萬一，為補此錐心之痛，爰請
          求精神慰撫金二百萬元。
三、證據：提出看護費用收據一紙、收據一紙、新湖西樂廠收據一紙、免用發票收據
    六紙、估價單一紙及戶籍謄本二紙為證。
乙、被告方面：
    被告未於最後言詞辯論期日到場，惟據其前到庭之陳述略稱：
    一、聲明：駁回原告之訴。
    二、陳述：被告於上開時日騎乘機車行經肇事地點時，適逢沈阿城由東往西方向
        穿越德興路，其因閃避不及始會撞上沈阿城，是沈阿城應係肇事之主因，其
        係肇事之次因。又沈阿城於九十年一月十九日自長庚醫院出院時，應無危及
        生命情事，長庚醫院始准其離院，且沈阿城年近九十歲( 民國三年七月四日
        生 )，生前即有慢性病及營業不良現象，是其雖騎乘機車撞及沈阿城，惟沈
        阿城死亡之原因是否上開車禍所造成，尚非無疑。再原告所提看護費收據金
        額過高，且請求喪葬費用及精神上慰撫金額亦過高。況原告除已領取強制險
        理賠金一百四十萬元外，亦有收取其另支付之醫藥費金額十三萬元，是原告
        請求其支付本件賠償金額，顯無理由。
丙、本院依職權調閱臺灣高等法院九十一年度交上易字第二九五號刑事案卷。
    理    由
甲、程序方面：
    本件被告經合法通知，未於最後言詞辯論期日到場，核無民事訴訟法第三百八十
    六條各款所列情形，爰依原告聲請，由其一造辯論而為判決。
乙、得心證之理由：
一、原告起訴主張：被告於八十九年十二月十八日七時三十分許，騎乘車號ＲＫＲ〡
    五五三號輕機車，沿新竹縣湖口鄉○○路由南往北方向直行欲前往桃園縣觀音鄉
    盛昌生技股份有限公司上班途中，行駛至新竹縣湖口鄉○○村○○路五五一號前
    ，本應注意汽機車行駛時，駕駛人應注意車前狀況，並隨時採取必要之安全措施
    ，且依當時情形並無不能注意之情事，竟疏未注意在其機車前方適有行人沈阿城
    靠近新竹縣湖口鄉○○路道路白線行走，猶貿然在新竹縣湖口鄉○○路道路外側
    騎乘機車，旋因煞避不及，而於新竹縣湖口鄉○○路之道路外側撞及沈阿城，致
    沈阿城當場倒地受有頭部外傷併顱內出血之傷害後不治死亡，被告此過失致死之
    犯行，業經本院判決有罪，嗣經臺灣高等法院駁回上訴確定在案。而原告係被害
    人沈阿城之女，是原告即係沈阿城之繼承人，爰依民法第一百八十四條、第一百
    九十二條第一項、第一百九十四條等相關規定，請求被告賠償１、看護費用：六
    萬元；２、殯葬費用：四十四萬二千四百三十五元；３、精神慰撫金部分：原告
    遭喪父之痛，心情之悲苦，至深且鉅，且非筆墨所能形容於萬一，為補此錐心之
    痛，爰請求精神慰撫金二百萬元，合計二百五十萬二千四百三十五元及法定遲延
    利息等情。
二、被告則以：被告於上開時日騎乘機車行經肇事地點時，適逢沈阿城由東往西方向
    穿越德興路，其因閃避不及始會撞上沈阿城，是沈阿城應係肇事之主因，其係肇
    事之次因。又沈阿城於九十年一月十九日自長庚醫院出院時，應無危及生命情事
    ，長庚醫院始准其離院，且沈阿城年近九十歲( 民國三年七月四日生 )，生前即
    有慢性病及營業不良現象，是其雖騎乘機車撞及沈阿城，惟沈阿城死亡之原因是
    否上開車禍所造成，尚非無疑。再原告所提看護費收據金額過高，且請求喪葬費
    用及精神上慰撫金額亦過高。況原告除已領取強制險理賠金一百四十萬元外，亦
    有收取其另支付之醫藥費金額十三萬元，是原告請求其支付本件賠償金額，顯無
    理由等語，資為抗辯。
三、經查，被告於八十九年十二月十八日七時三十分許，騎乘車號ＲＫＲ〡五五三號
    輕機車，沿新竹縣湖口鄉○○路由南往北方向直行欲前往桃園縣觀音鄉盛昌生技
    股份有限公司上班途中，行駛至新竹縣湖口鄉○○村○○路五五一號前，煞車不
    及撞及在新竹縣湖口鄉○○路之道路外側行走之原告父親沈阿城，致沈阿城當場
    倒地受有頭部外傷併顱內出血之傷害，經送往新竹縣湖口鄉仁慈醫院救治，再於
    八十九年十二月二十二日轉送財團法人長庚紀念醫院治療後，嗣於九十年二月十
    二日十七時許不治死亡等事實，為兩造所不爭，並經本院依職權調閱臺灣高等法
    院九十一年度交上易字第二九五號刑事案卷核閱無訛，應堪信為真實。而被告於
    上開時地，本應注意汽機車行駛時，駕駛人應注意車前狀況，並隨時採取必要之
    安全措施，且依當時之狀況為白天早晨，光線明朗，路面乾燥、無缺陷，又無障
    礙物，視距良好，並無不能注意之情事，竟疏未注意在其機車前方適有沈阿城靠
    近新竹縣湖口鄉○○路道路白線行走，猶貿然在新竹縣湖口鄉○○路道路外側騎
    乘機車，旋因煞避不及，而於新竹縣湖口鄉○○路之道路外側撞及沈阿城，被告
    有違反道路交通安全規則第九十四條第三項「汽車行駛時，駕駛人應注意車前狀
    況，並隨時採取必要之安全措施」等規定，業經本院交通法庭認定被告有過失致
    人於死之犯行，判處被告有期徒刑五月，嗣經臺灣高等法院九十一年度交上易字
    第二九五號刑事案件駁回上訴確定在案，有本院九十一年度交訴字第三八號刑事
    判決、臺灣高等法院九十一年度交上易字第二九五號刑事判決各一件附卷可證，
    是原告之父沈阿城死亡與被告之過失侵權行為有相當因果關係，故被告有過失甚
    明。至被告辯稱原告之父沈阿城當日由東往西方向穿越德興路，其因閃避不及始
    會撞上沈阿城，且沈阿城死亡之原因是否為上開車禍所造成，尚非無疑云云，惟
    查：
    (一)本件肇事地點係位在新竹縣湖口鄉○○村○○○路，為雙向二車道，劃有中
        央分向限制線，而原告之父沈阿城遭被告騎乘機車撞擊後，係頭部朝北方向
        倒於德興路路邊白線外側與水溝中間，距離路邊白線距離為○點七公尺，至
        被告所騎乘之機車則係傾倒在德興路車道上，機車前輪距離路邊白線距離為
        一點七公尺，既經本院調閱上開刑事案卷所附之道路交通事故調查報告表所
        繪之事故現場圖核閱無訛( 詳九十年度相字第一一八號相驗卷宗第四十七頁
         )，則原告之父沈阿城當日如係由東往西方向穿越德興路，侵入被告所行駛
        之車道，衡之常情，被告應會在其所行駛之車道處撞及被害人，而無在車道
        外側撞及沈阿城，致沈阿城當場受傷倒地之理，是被告辯稱本件車禍實係原
        告之父沈阿城穿越德興路，侵入其所行駛車道所致，而為肇事之主因云云，
        尚難採信。參以證人即車禍當日將沈阿城送醫救治之沈萬鈐既於本院上開刑
        事案件調查時到庭結證：肇事地點並未劃設有人行道，而沈阿城當日倒地的
        位置是在道路白線附近，稍微靠近白線，詳細的位置已不記得，而其平常都
        是在道路白線的右側騎乘機車及行走等語明確，即難以原告之父沈阿城靠近
        新竹縣湖口鄉○○路道路白線行走之情，推定沈阿城當日有欲穿越德興路之
        行徑，是被告辯稱其當日係因原告之父沈阿城穿越德興路，始會閃避不及撞
        上沈阿城云云，要無足採。
    (二)又刑法上之過失，須其過失行為與結果間，在客觀上有相當因果關係始得成
        立，行為之於結果，是否有聯絡關係而具危險性，採客觀的相當因果關係說
        ，即應依事後之立場，客觀地審察行為當時之具體事實，認某行為確為發生
        結果之相當條件者，該行為即有原因力，至若某行為與行為後所生之條件相
        結合而始發生結果者，亦應就行為時所存在之事實，客觀地加以觀察，如認
        為有結合之必然性者，則該行為仍不失為發生結果之原因，應認具有相當因
        果關係( 最高法院八十六年度臺上字第三四四八號判決意旨同此見解 )。再
        某甲既因受傷後營養不佳，以致傷口不收久而潰爛，又因受傷不能工作，以
        致乏食，營業更形不佳，兩者之間具有連鎖之關係，即其身體瘦弱，及傷口
        不收，均為致死之原因，則受傷與死亡，不能謂無相當因果關係之存在( 最
        高法院二十八年度上字第三二六八號判例意旨、五十六年度臺上字第七○五
        號判決意旨參照 )。查本件原告之父沈阿城死亡之原因，依臺灣新竹地方法
        院檢察署相驗屍體證明書記載直接引起死亡之疾病或傷害為「多器官衰竭」
        ，先行原因( 若有引起上述死因之疾病或傷害 )則為「車禍引起之顱內出血
        」，其他對於死亡有影響之疾病或身體狀況( 但與引起死亡之疾病或傷害無
        直接關係者 )則為「生前慢性病及營養不良」，既經臺灣新竹地方法院檢察
        署檢察官督同法醫師相驗屬實，有勘驗筆錄、驗斷書及臺灣新竹地方法院檢
        察署相驗屍體證明書各一件附於上開刑事案卷可稽( 詳前揭相驗卷宗第十頁
        、第十五頁、第二十五頁至第三十一頁 )，而原告之父沈阿城因本件車禍頭
        部外傷併腦出血於八十九年十二月十二日至九十年元月十九日在財團法人長
        庚紀念醫院住院治療，出院及最後回診( 九十年二月九日 )時意識仍有部份
        障礙，另依原告之父沈阿城於九十年二月九日回診之電腦斷層檢查結果視之
        ，當時並無明顯大的顱內出血，故評估沈阿城之死因與顱內出血之關聯極小
        ，亦經本院向財團法人長庚紀念醫院函詢被害人之病情明確，有財團法人長
        庚紀念醫院九十一年五月二十八日(九一)長庚院法字第○三○六號函一件附
        於上開刑事案卷可稽( 詳本院九十一年度交訴字第三八號刑事卷宗第五十六
        頁 )，則沈阿城雖非因本件車禍顱內出血獨立之原因致死，惟沈阿城自八十
        九年十二月十八日因本件車禍入院，至九十年元月十九日出院後，迄九十年
        二月十二日死亡期間，既全程在湖口仁慈醫院、財團法人長庚紀念醫院及住
        宅療養，並無外力介入之情形，則其受傷與死亡難謂無因果關係。況多器官
        衰竭常常是經過一段時間( 如住院或休養 )所造成的併發症所致，而沈阿城
        於車禍後，因身體機能障礙而臥床休養，於死亡時經法醫師勘驗身體外觀表
        徵既有褥瘡及肢體萎縮等現象，加上年事已高，康復能力遲緩，乃經法醫師
        研判直接引起沈阿城死亡之疾病或傷害為「多器官衰竭」，復經本院向臺灣
        新竹地方法院檢察署函查明確，有臺灣新竹地方法院檢察署九十一年六月十
        三日竹檢雲醫字第一三五七二號函一件附卷可佐( 詳前揭刑事卷宗第五十七
        頁 )，是沈阿城之死亡，既與本件車禍導致其身體機能障礙，及康復能力遲
        緩具有必然且密切不可分之結合，揆諸上開說明，即不能謂被告撞傷原告之
        父沈阿城之行為與沈阿城之死亡間，無客觀之相當因果關係。從而，原告之
        父沈阿城死亡與本件車禍間，顯有相當因果關係，亦堪認定。是被告辯稱其
        雖騎乘機車撞及沈阿城，惟與沈阿城死亡結果間顯然欠缺因果關係云云，委
        無足採。
四、原告主張其係沈阿城之女，業據原告提出戶籍謄本為憑，且為被告所不否認，則
    原告主張依民法第一百八十四條、第一百九十二條第一項、第一百九十四條等相
    關規定，請求被告負擔侵權行為損害賠償責任，洵屬有據，茲就原告請求之各項
    金額審核如下：
    (一)看護費用六萬元部分：
        查原告之父沈阿城於八十九年十二月十八日遭被告撞傷後，旋送往湖口仁慈
        醫院急救及嗣後於八十九年十二月二十二日轉送財團法人長庚紀念醫院治療
        ，並於九十年一月十九日出院返家療養，迨至九十年二月十二日十七時許，
        在其位於新竹縣湖口鄉○○村○○路五八二號住處不治死亡，而沈阿城因遭
        此車禍受有頭部外傷併顱內出血等傷害，亦有財團法人長庚紀念醫院診斷證
        明書一紙附卷可稽，參以沈阿城係民國三年七月四日出生，則其於八十九年
        十二月十八日遭被告撞傷時既已高齡八十六歲，足見沈阿城受上開頭部傷害
        後，確無法自理生活，生活起居有需他人照料看護之必要性，應屬無疑，則
        原告主張其於沈阿城住院期間確有僱請看護照料沈阿城，尚非無據，且被告
        亦於上開刑事案件調查時，提出車禍處理及和解紀要一紙記載：「九十年一
        月五日：沈女士告知看護費用一天二千二百元，五天一結，希望我隔幾天就
        來一次，支付看護費用。一月八日：攜一萬五千元至沈蓮嬌女士宅。」乙節
        ，是原告確有僱請他人照顧看護沈阿城，可堪採信。則原告請求被告給付沈
        阿城自八十九年十二月十八日至九十年一月二十一日共計三十五日，每日以
        一千九百四十元計算之看護費用六萬八千元，既提出看護費用收據一紙為據
        ，核無不當，應予准許。
    (二)殯葬費用四十四萬二千四百三十五元部分：
        按不法侵害他人致死者，對於支出醫療及增加生活上需要之費用或殯葬費之
        人，亦應負損害賠償責任，民法第一百九十二條定有明文。又民事損害賠償
        事件有關殯葬費，係指收殮及埋葬費用而言，其賠償範圍固應以實際支出之
        費用為準，惟仍應斟酌被害人當地之習俗、被害人之身分、地位及生前經濟
        狀況而定，最高法院四十五年度臺上字第四二○號判決闡釋甚詳。再查死者
        家屬依習俗，請法師為死亡者誦經超度，目前已成為葬禮告別式中所常見，
        如近年發生之大陸「千島湖船難」、「名古屋空難」皆見法師為亡者誦經祈
        福，甚至舉行誦經法會，此項儀式既已為葬禮所常見，已成社會習俗，其支
        出自為必要之殯葬費用( 最高法院八十四年度臺上字第一六二六號判決意旨
        參照 )。查原告主張因辦理其父沈阿城之喪葬事宜，支出殯葬費用四十四萬
        二千四百三十五元，固提出收據一紙、新湖西樂廠收據一紙、免用發票收據
        六紙、估價單一紙為據，惟其中除煙酒雜貨支出六萬六千一百三十五元非必
        要之殯葬費用，應予剔除之外，其餘如樂隊費用( 包含迎、迎棺、出殯 )
        二萬九千元、祭品飲料費用五萬五千元、訃文印刷費用四千三百元、棺木、
        孝服、雜役等費用四萬七千五百元、法師功德費用十六萬四千元等為喪葬及
        習俗所必須，且衡諸常情，並無過高之情事，應予准許，是原告得請求被告
        賠償之殯葬費用合計為二十九萬九千八百元之範圍( 29000+55000+4300+475
        00+164000=299800 )，自屬有據，至逾前開範圍部分，則屬無據，應予駁回
        。
    (三)慰撫金二百萬元部分：
        按不法侵害他人致死者，被害人之父、母、子女及配偶，雖非財產上之損害
        ，亦得請求賠償相當之金額，亦為民法第一百九十四條所明定。查原告主張
        其遭此喪父之痛，心情之悲苦，至深且鉅，為此請求給付精神慰撫金等情，
        本院斟酌原告學歷為國小畢業，被告學歷為大學畢業，兩造目前均未就業，
        而原告平常生活費用係由其夫負擔，其夫每月薪資四萬多元，原告平日並未
        與其父沈阿城同住，至被告於事故當日係在藥廠擔任會計工作，每月薪資二
        萬多元等兩造身分、地位、資力等事項，認原告請求慰撫金二百萬元核屬過
        高，應予酌減為一百四十萬元，方屬公允，逾此數額之請求，為無理由，應
        予駁回。
    (四)綜上所述，原告依民法侵權行為之法律規定，得請求被告賠償上開費用共計
        一百七十五萬九千八百元( 60000+299800+0000000=0000000 )。
五、又按保險人依強制汽車責任保險法規定給付之保險金，視為加害人或被保險人損
    害賠償金額之一部分；加害人或被保險人受賠償請求時，得扣除之，強制汽車責
    任保險法第三十條著有明文。查原告於本件發生損害後，業已向被告投保強制汽
    車責任險之保險人申請強制汽車責任險理賠金一百四十萬元，並已收取被告所支
    付之賠償金十三萬元，業據原告自承在卷，是上開金額自應從原告所得請求賠償
    之金額中扣除，從而，原告所得向被告請求之金額即為二十二萬九千八百元( 00
    00000-0000000-000000=229800 )。
六、綜上所述，原告本於侵權行為法律關係，請求被告給付在二十二萬九千八百元之
    範圍，及自本件起訴狀繕本送達翌日即九十一年四月九日起至清償日止，按週年
    利率百分之五計算之利息，為有理由，應予准計，逾上開部分之請求，為無理由
    ，應予駁回。
七、原告陳明願供擔保，聲請宣告假執行，經核原告勝訴部分，合於法律規定，爰酌
    定相當之擔保金額宣告之，至原告其餘假執行之聲請，因該部分訴之駁回而失所
    依據，應併予駁回。
八、結論：本件原告之訴為一部有理由，一部無理由，應依民事訴訟法第三百八十五
    條第一項前段、第七十九條但書、第三百九十條第二項，判決如主文。
中      華      民      國    九十二    年      四      月    二十五    日
                                  臺灣新竹地方法院民事第二庭
~B法      官  王佳惠
右為正本係照原本作成。
如對本判決上訴，須於判決送達後廿日內向本院提出上訴狀。
~B法院書記官  林淑瑜
中      華      民      國    九十二    年      四      月    二十八    日


司法院資訊處製作；財團法人民間司法改革基金會備份。
